【裁判字號】    98,重上更(二),33
【裁判日期】    991221
【裁判案由】    損害賠償等
【裁判全文】
臺灣高等法院臺中分院民事判決      98年度重上更(二)字第33號
上  訴  人    張素珍
              張和忠
上列  一人
共      同
訴訟代理人    莊乾城律師
              楊榮富律師
上列  一人
複  代理人    蔣志明律師
被 上訴 人    何光輝    住台中市○○區○○路127-21號
訴訟代理人    宋永祥律師
複  代理人    鄭志誠律師
上列當事人間請求損害賠償等事件，上訴人不服台灣台中地方法
院民國94年9 月30日94年度重訴字第259 號第一審判決，提起上
訴，被上訴人並為訴之變更，本院前審判決後經最高法院第二次
廢棄發回更審，本院於99年12月7 日言詞辯論終結，判決如下：
    主  文
確認上訴人張和忠、張素珍就坐落於台中市○○區○○段第一一
二、一一三、一一六地號土地，分別於民國八十九年七月二十日
，收件號：第二八一九一○號及民國八十九年八月三十一日，收
件號：第三五三八二○號，所設定各新台幣伍仟萬元之抵押權所
擔保之債權不存在。
確認上訴人張和忠、張素珍就經濟部水利署徵收坐落於台中市○
○區○○段第一一二、一一三地號土地，經台中市政府以民國九
十九年四月十三日府用地字第○九九○○九七五八○號函核發之
徵收補償費新台幣捌佰貳拾伍萬零參佰玖拾貳元、參仟伍佰參拾
萬柒仟貳佰捌拾肆元部分，及經濟部水利署徵收坐落於同段第一
一六地號土地，經台中市政府以民國九十五年十月十六日府地用
字第○九五○二一三○九四號函發給之徵收補償費新台幣參仟壹
佰柒拾壹萬捌仟玖佰陸拾元部分，無優先受償權。
第二審及發回前第三審訴訟費用由上訴人負擔。
    事實及理由
一、本件被上訴人主張：第一審共同被告洪碧雲前向伊陸續借款
    新台幣（下同）1220萬元，伊已取得執行名義（債權憑證）
    ，並據以聲請強制執行。洪碧雲因恐其所有坐落台中市○○
    區○○段112、113、116地號3筆土地（下稱系爭土地）遭其
    他債權人強制執行，竟將系爭土地出賣予被上訴人，而與之
    共謀不辦理所有權移轉登記，先後於民國89年7月20日、8月
    31日虛偽設定第二、三順位各5000萬元之抵押權分別登記予
    被上訴人，致伊受有求償困難之損害。渠等共同犯有連續使
    公務員登載不實罪，業經刑事法院判刑確定。依侵權行為及
    不當得利之法律關係，求為命被上訴人及洪碧雲應將系爭土
    地所設定各5000萬元之抵押權登記予以塗銷。嗣因系爭土地
    被經濟部水利署、台中市政府徵收，已塗銷系爭土地之抵押
    權登記，致本件被上訴人再請求塗銷抵押權登記已不可能，
    故本件情事已發生變更。則就訴訟法而言，被上訴人自得依
    民事訴訟法第446條第1項及第255條第1項第2、4款規定，為
    聲明之變更，求為：(一)確認上訴人就坐落於系爭土地，分別
    於89年7月20日，收件號：第281910號及89年8月31日，收件
    號：第353820號，所設定各5000萬元之抵押權所擔保之債權
    不存在。(二)確認上訴人就經濟部水利署徵收坐落於台中市○
    ○區○○段第112、113地號土地，經台中市政府以99年4月
    13日府用地字第0990097580號函核發之徵收補償費825萬039
    2元、3530萬7284元部分，及經濟部水利署徵收坐落於同段
    第116地號土地，經台中市政府以95年10月16日府地用字第
    0950213094號函發給之徵收補償費1171萬8960部分，無優先
    受償權。
二、上訴人則以：依系爭土地買賣契約及設定系爭抵押權登記之
    相關文件，該抵押權之設定登記，確由洪碧雲與伊雙方合意
    所為，自無虛偽不實可言。且其擔保之範圍，除系爭土地之
    買賣價金債權外，應及於116地號土地之徵收補償費。上訴
    人於伊與洪碧雲設定系爭抵押權時，對洪碧雲既無債權存在
    ，或縱有債權存在，洪碧雲均已清償，或轉讓公司之股份而
    抵債完畢，上訴人亦未受有損害。況上訴人所稱之債權係屬
    一般金錢債權，其得就洪碧雲之其他財產求償，茍因此受有
    損害，與伊設定系爭抵押權登記之行為，並無相當因果關係
    ，其即非因伊犯罪而受損害之人，自不得提起本件附帶民事
    訴訟。其於92年1月2日對伊提起刑事告訴時，已知悉系爭抵
    押權設定登記屬侵權行為，卻遲至94年3月1日始起訴，顯逾
    二年之消滅時效期間，伊更得拒絕塗銷被上訴人變更之訴即
    無理由，聲明駁回被上訴人變更之訴。
三、本件第一審對被上訴人之請求，判決勝訴，上訴人聲明不服
    ，求為駁回被上訴人變更之訴。被上訴人則就變更聲明部分
    ，求為判決：(一)確認上訴人就坐落於系爭土地，分別於89年
    7月20日，收件號：第281910號及89年8月31日，收件號：第
    353820號，所設定各5000萬元之抵押權所擔保之債權不存在
    。(二)確認上訴人就經濟部水利署徵收坐落於系爭第112、113
    地號土地，經台中市政府以99年4月13日府用地字第0990097
    580號函核發之徵收補償費825萬0392元、3530萬7284元部分
    ，及經濟部水利署徵收坐落於系爭第116地號土地，經台中
    市政府以95年10月16日府地用字第0950213094號函發給之徵
    收補償費1171萬8960部分，無優先受償權。
四、本院審理之結果：
  (一)按債務人所有之財產除對於特定債權人設有擔保物權外，為
    一切債權之總擔保，而使公務員登載不實罪，固侵害公法益
    ，惟債務人與第三人通謀虛偽設定抵押權之目的，在於損害
    債權人債權之擔保，使普通債權人之債權難於受償，則被告
    涉犯上開罪行之事實，顯已同時侵害私法益，被侵害之普通
    債權人，自不失為因犯罪而直接受損害之人，應得依刑事訴
    訟法第487條第1項之規定，於刑事訴訟程序附帶提起民事訴
    訟，對於被告請求回復其損害。查原審既認定洪碧雲與被上
    訴人被訴涉犯偽造文書罪，業經刑事法院判決罪刑確定，所
    記載犯罪事實係：洪碧雲與被上訴人就系爭地買賣，為避免
    在過戶期間遭洪碧雲之債權人查封，渠等均明知買賣雙方間
    實無五千萬元之債權債務關係存在，竟共同謀議先後二次就
    系爭土地向地政機關設定各5000萬元之系爭抵押權登記，致
    使承辦公務員將該不實之事項登載於公文書等情，且上訴人
    為洪碧雲之普通債權人之一，則洪碧雲與被上訴人通謀而虛
    偽意思表示，將其所有系爭土地為被上訴人設定系爭抵押權
    登記之行為，其目的既在於規避洪碧雲之債權人查封，自有
    損害於上訴人債權之擔保，使之債權難於受償。洪碧雲與被
    上訴人前開犯罪行為除侵害公法益，同時侵害私法益，被侵
    害之普通債權人即上訴人，自不失為因犯罪而直接受損害之
    人。又本件於發回第二審之訴訟中，因系爭土地被徵收並發
    放地價補償費分別為825萬0392元、3530萬7284元、3171萬
    8960元完畢（本件抵押權人即上訴人尚未領取地價補償費，
    見本院卷第159頁），抵押物因徵收而法律上滅失。雖抵押
    權設定登記因徵收而塗銷，惟上訴人對洪碧雲虛立之5000萬
    元抵押債權並未消滅，且原本抵押權之物上擔保性，於抵押
    物滅失時即當然移存於上開地價補償費，其擔保權延長於上
    開地價補償費之上，故上開地價補償費仍屬上訴人得支配之
    對象，上訴人仍具有優先受償效力。故系爭土地之抵押權物
    上擔保性並未消滅，並無民法第181條但書所規定「其他情
    形不能返還」之適用。95年10月16日及99年4月13日發給地
    價補償費後，於95年11月17日及99年5月14日塗銷系爭土地
    之抵押權登記，致本件被上訴人再請求塗銷抵押權登記已不
    可能，故本件情事已發生變更。則就訴訟法而言，被上訴人
    自得依民事訴訟法第446條第1項及第255條第1項第2、4款規
    定，為聲明之變更，求為1.確認上訴人就坐落於系爭土地，
    分別於89年7月20日，收件號：第281910號及89年8月31日，
    收件號：第353820號，所設定各5000萬元之抵押權所擔保之
    債權不存在。2.確認上訴人就經濟部水利署徵收坐落於系爭
    第112、113地號土地，經台中市政府以99年4月13日府用地
    字第0990097580號函核發之徵收補償費825萬0392元、3530
    萬7284元部分，及經濟部水利署徵收坐落於系爭第116地號
    土地，經台中市政府以95年10月16日府地用字第0950213094
    號函發給之徵收補償費1171萬8960部分，無優先受償權，均
    合先敘明。
  (二)本件上訴人與洪碧雲間，並無各5000萬元之擔保債權存在：
    按表示人與相對人通謀而為意思表示者，其意思表示無效，
    為民法第87條所明定。次按普通抵押權所擔保之債權，乃確
    定之債權，須設定時已屬確定之特定債權使得為之。且按「
    一般抵押權與最高限額抵押權之性質不同，前者必須先有債
    權存在，而後始得為擔保該債權而設定抵押權…而當事人間
    究成立何種抵押權，應以設定登記之內容為斷」最高法院90
    年台上字第1022號判決著述甚詳。經查，本件刑事案件（本
    院94年度上易字第756號刑事確定判決）所確定之犯罪事實
    為：「洪碧雲所有依89年7月之公告現值計算，價值共計426
    1萬7300元（1052平方公尺加上4502平方公尺加上4357平方
    公尺，共計9911平方公尺，乘以每平方公尺4300元）之坐落
    系爭土地，日後有可能經政府以高速鐵路通過為由，以公告
    現值1.4倍之徵收補償金共計5966萬4220元（4261萬7300元
    乘以1.4）加以徵收。復因洪碧雲於89年6月間，資金週轉不
    足，急於求現，乃於89年7月17日，透過陳世明之仲介，將
    其所有上開3筆土地，以3000萬元（其中150萬元部分，直接
    抵償先前洪碧雲積欠張和忠之150萬元債務;其中500萬元部
    分，直接抵償先前洪碧雲積欠張素珍之500萬元債務;其中13
    50萬元部分，直接交付予吳永井，代為清償先前洪碧雲積欠
    吳永井之1350萬元債務。扣除上開部分後，洪碧雲實際上僅
    取得1000萬元）之代價，出售予欲投資購買上開3筆土地，
    再等待政府公告徵收而謀利之張素珍、張和忠姊、弟2人。
    且因上開3筆土地依法如須由張素珍、張和忠2人繳納土地增
    值稅時（依土地稅法第5條第1項第l款固規定，土地為有償
    移轉者，其土地增值稅之納稅義務人為原所有權人。但同法
    第5之1條前段又規定，土地所有權移轉，其應納之土地增值
    稅，納稅義務人未於規定期限內繳納者，得由取得所有權之
    人代為繳納），在繳納高額之2493萬6486元之土地增值稅，
    辦理所有權移轉登記後，日後縱經政府依法公告以5966萬42
    20元之代價徵收，買方在加計利息等因素後，勢必將毫無利
    益可圖。但如暫不辦理所有權移轉登記，日後經政府依法公
    告徵收時，因依法（土地法第196條、平均地權條例第42條
    第1項、土地稅法第39條第l項參照）並無須繳納上開2493萬
    6486元土地增值稅，買方則有利可圖。買賣雙方遂約定：如
    上開土地因地目為原（農業用地），或使用分區為河川區，
    而依法經稅捐機關核定無須繳納土地增值稅時，買賣雙方將
    如期辦理所有權移轉登記。惟倘上開土地須繳納土地增值稅
    時，則暫不辦理所有權移轉登記，僅由賣方先辦理設定擔保
    債權額為5000萬元之抵押權登記予買方，等待日後政府加以
    徵收，或依法無庸繳納上開土地增值稅時，再辦理所有權移
    轉登記，藉以規避上開2493萬6486元之土地增值稅。此外，
    因向稅捐機關申請以上開土地之使用分區為河川區或農業用
    地為由，而核定免徵土地增值稅之手續，曠日費時，買方張
    素珍、張和忠2人遂擔心賣方洪碧雲不知是否尚有積欠其他
    不詳之債權人鉅額債務，為免在向稅捐機關辦理上開3筆土
    地免徵土地增值稅，及向地政機關辦理土地所有權移轉登記
    之過程中，上開3筆土地突遭洪碧雲之債權人，加以查封登
    記，或遭洪碧雲以該3筆土地為他人，辦理設定其他抵押權
    登記，甚而將之以『一地二賣』之方式出賣予他人，致無法
    順利完成上開3筆土地之所有權移轉登記予買方。買賣雙方
    乃約定：在買方張素珍、張和忠二人支付予賣方洪碧雲1000
    萬元之訂金後，賣方洪碧雲即須先以上開3筆土地為買方張
    素珍、張和忠2人設定5000萬元之抵押權登記。如上開3筆土
    地順利得以獲准免徵土地增值稅時，買賣雙方再繼續辦理所
    有權移轉登記予買方。屆時上開5000萬元之抵押權登記亦將
    因抵押權人與所有權人同一，而歸於消滅。但如上開3筆土
    地依法須繳納土地增值稅時，買賣雙方將暫不辦理所有權移
    轉登記，且賣方洪碧雲須再以上開3筆土地，為買方設定擔
    保債權額為5000萬元之抵押權設定登記。洪碧雲、張素珍及
    張和忠3人於謀議既定後，乃共同基於使公務員登載不實之
    犯意聯絡，均明知買賣雙方間實際上並無5000萬元債權債務
    關係存在，於89年7月17日（當時買方張素珍、張和忠2人僅
    給付賣方洪碧雲1000萬元之訂金，其餘2000萬元價金尚未給
    付），委由不知情之土地專業登記代理人張文彥，利用其於
    89年7月18日，代為向台中市中興地政事務所，申請辦理以
    洪碧雲所有上開3筆土地為擔保，並以洪碧雲為債務人，為
    債權人張和忠設定擔保債權額為5000萬元之抵押權登記，致
    使無實質審查權限之該所承辦公務員，於89年7月20日，將
    該不實之事項登載於職務上所掌管之土地登記簿之公文書上
    ，足以生損害於地政機關對於土地登記、管理之正確性與洪
    碧雲之債權人即被上訴人何光輝、合作金庫銀行股份有限公
    司（以下簡稱合庫銀行，業於90年5月7日以債權人身分，向
    台灣台中地方法院聲請對上開3筆土地為假扣押之查封登記
    ）及洪碧雲之其他債權人。嗣洪碧雲、張素珍及張和忠等3
    人於89年8月5日，向台中市稅捐稽徵處以上開土地之使用分
    區為「河川區」為由，申請免徵土地徵值稅，並未獲准，而
    核定應繳納土地增值稅2493萬6486元。其等3人乃共同承前
    同一使公務員登載不實之概括犯意聯絡，均明知買賣雙方間
    實際上並無5000萬元債權債務關係存在，再度於89年8月25
    日（當時買方張素珍，張和忠2人共計已給付賣方洪碧雲299
    0萬元之價金，僅剩10萬元價金尚未給付），委由不知情之
    土地專業登記代理人張文彥，利用其代為向台中市中興地政
    事務所，申請辦理以洪碧雲所有上開3筆土地為擔保，並以
    洪碧雲為債務人，為債權人張素珍設定擔保債權額為5000萬
    元之抵押權登記，致使無實質審查權限之該所承辦公務員，
    於89年8月31日，將該不實之事項登載於職務上所掌管之土
    地登記簿之公文書上，足生損害於地政機關對於土地登記、
    管理之正確性與洪碧雲之債權人何光輝、合庫銀行及其他洪
    碧雲之債權人」。
  (三)由上開刑事確定判決所認定之犯罪事實可知，本件上訴人係
    為圖徵收後之更高獲利，規避繳納系爭土地之土地增值稅，
    方與洪碧雲約定先後2 次設定擔保債權額各為5000萬元之一
    般抵押權登記予上訴人，等待日後政府加以徵收，或依法無
    庸繳納上開土地增值稅時，再辦理所有權移轉登記。故89年
    7 月間第1次及89年8月間第2次設定系爭抵押權登記當時，
    並無所謂各5000萬元之擔保債權存在，上訴人及洪碧雲均明
    知上情，且明知設定抵押權僅係為等待徵收，藉以規避土地
    增值稅之繳納而已，根本非為擔保買賣價金而設定上開抵押
    權，蓋，上訴人僅需與賣方洪碧雲共同辦理系爭土地之所有
    權移轉登記，即可保障上訴人之權利，或可另以訴訟方式訴
    請洪碧雲履行契約，即足以確保買方之權利，倘非洪碧雲及
    上訴人均有規避土地增值稅之不法意圖，豈有虛偽登記本件
    抵押權而捨近求遠之理？更何況洪碧雲與上訴人間之不動產
    買賣契約，根本就未設定抵押權以擔保買賣價金乙節予以約
    定（見本件刑案部分台中地檢署92年度偵字第5726號卷第17
    頁開始之上訴人與洪碧雲間之不動產買賣契約書，被上證6
    ）。則本件所謂之擔保債權5000萬元暨先後2次所設定之系
    爭抵押權，均屬通謀虛偽意思表示所致，均應屬無效。
  (四)上訴人另辯稱被上訴人已受償，惟為被上訴人所否認，且未
    能舉證以實其說，況查，洪碧雲於原審刑事案件（94年度易
    字第269號）審理中尚自承，確實欠被上訴人一點錢（見原
    審刑事卷第231頁），足證上訴人所辯洪碧雲已還清被上訴
    人欠款，不足採信。
  (五)另上訴人辯稱被上訴人於92年2月13日提起告訴時，即知悉
    洪碧雲與上訴人所為之抵押權設定屬侵權行為，卻遲至94年
    3月11日始提出民事請求，顯已逾二年請求權時效云云。惟
    查，被上訴人係因對洪素雲聲請強制執行後，報案之初認系
    爭土地計有3億元之高額抵押權設定（嗣後經檢察官調查後
    ，始知共計1億0500萬元），顯然違反常情，因而認有犯罪
    嫌疑始提出刑事告訴，其對於抵押權之實際金額及為買賣而
    虛偽設定抵押權等情形則一無所悉。而具體之狀況，係於94
    年1月6日業經檢察官起訴，待被上訴人閱卷後始確知洪碧雲
    與上訴人如何以虛偽設定高額抵押權之方式規避買賣所生之
    增值稅，並進而達到損害被上訴人之債權之效果，亦即被上
    訴人提出刑事告訴之時，尚無法確知上訴人之行為是否構成
    侵權行為及何行為構成侵權行為。是認被上訴人於94年1月6
    日經檢察官對上訴人之偽造文書犯行起訴後，始確知上訴人
    之侵權行為。是被上訴人於94年3月11日提起本件附帶民事
    訴訟，其請求權仍未逾時效消滅。
  (六)從而被上訴人依侵權行為法律關係請求確認系爭土地之擔保
    債權不存在及補償費優先受償權不存在，應屬有據。本院應
    就被上訴人變更訴之聲明部分判決如主文所示。其另主張之
    不當得利即毋庸再予審究，本院既准被上訴人為訴之變更，
    變更之新訴既未經原審加以裁判，即不在聲明上訴之範圍，
    併予敘明。
五、兩造其餘之攻擊防禦方法，核與本件判決結果均不生影響，
    爰不贅述，併予敘明。
六、據上論結，本件變更之訴為有理由，依民事訴訟法第78條、
    第85條第1項前段，判決如主文。
中    華    民    國    99    年    12    月    21    日
                民事第五庭    審判長法  官  李寶堂
                                    法  官  鄭金龍
                                    法  官  黃永祥
以上正本係照原本作成。
如對本判決上訴，須於收受判決送達後20日內向本院提出上訴書
狀，其未表明上訴理由者，應於提出上訴後20日內向本院提出上
訴理由書（須按他造人數附具繕本）。
上訴時應提出委任律師為訴訟代理人之委任狀。具有民事訴訟法
第466條之1第1項但書或第2項之情形為訴訟代理人者，另應附具
律師及格證書及釋明委任人與受任人有該條項所定關係之釋明文
書影本。如委任律師提起上訴者，應一併繳納上訴審裁判費。
                                    書記官  陳如慧
中    華    民    國    99    年    12    月    22    日
                                                      Ｖ

司法院資訊處製作；財團法人民間司法改革基金會備份。
